臺灣臺中地方法院民事判決　　　　　　 99年度家訴字第341號
原　　　告　劉清澤
訴訟代理人　周進文律師
被　　　告　劉湘澤
訴訟代理人　李育錚律師
　　　　　　洪東雄律師
複 代 理人　陳奕勳律師
被　　　告　劉金澤
　　　　　　葉浩銘
　　　　　　葉慧雯
　　　　　　葉慧瑜
兼　共　同
訴訟代理人　葉佳琪
上列當事人間請求分割遺產事件，本院於民國一百年十二月十三
日言詞辯論終結，判決如下：
    主      文
原告之訴駁回。
訴訟費用由原告負擔。
    事實及理由
甲、程序方面：
壹、管轄權部分：
一、按因遺產之繼承、分割、特留分或因遺贈或其他因死亡而生
    效力之行為涉訟者，得由繼承開始時被繼承人住所地之法院
    管轄。訴之原因事實發生於被繼承人居所地者，定前項管轄
    法院時，準用民事訴訟法第一條之規定；又共同訴訟之被告
    數人，其住所不在一法院管轄區域內者，各該住所地之法院
    俱有管轄權。但依民事訴訟第四條至第十九條規定有共同管
    轄法院者，由該法院管轄，民事訴訟法第十八條、第二十條
    分別定有明文。
二、查：(一)被繼承人劉龔碧梧死亡時之戶籍地固為臺北市○○區
    ○○街七三號八樓，惟渠在遷移至此一戶籍地前之前一戶籍
    地係臺中市○區○○路七號等情，有個人除戶資料查詢結果
    、全戶除戶資料查詢結果在卷可稽。證人即被繼承人劉龔碧
    梧之姪女兼鄰居龔芳美到庭結證稱：彼住臺中市○區○○路
    五號，和被繼承人劉龔碧梧鄰居三十幾年，被繼承人劉龔碧
    梧後來生病才搬去臺北與被告劉金澤、劉湘澤長住，被繼承
    人劉龔碧梧於過世之前，經常會回臺中市○○路七號居住，
    逢年過節也會回來發紅包，臺中市○○路七號仍有被繼承人
    劉龔碧梧的房間（參本院九十九年九月二十一日言詞辯論筆
    錄）等語。由此堪認臺中市○○路七號仍為被繼承人劉龔碧
    梧死亡時之居所。又系爭未辦保存登記房屋，係座落在臺中
    市西屯區○○○段二一六五地號土地上，且系爭被繼承人劉
    龔碧梧對第三人是否存在債權之五百零五萬三千元部分，亦
    為上開房屋之租金，足見本件訴訟之原因事實乃發生於被繼
    承人劉龔碧梧之居所地即臺中市。(二)基上所述，被告雖分別
    住在臺中市、臺北市，並不在同一法院管轄區域內，然依民
    事訴訟法第二十條但書、第十八條第二項規定，本院就本件
    分割遺產事件，應為有管轄權。是被告劉湘澤辯稱：本件本
    院並無管轄權一節，核無可採。
貳、被告劉金澤、葉浩銘、葉佳琪、葉慧雯、葉慧瑜均受合法通
    知，無正當理由，未於最後言詞辯論期日到場，核無民事訴
    訟法第三百八十六條所列各款之情形，爰依原告之聲請，由
    其一造辯論而為判決。
乙、實體方面：
壹、原告起訴主張：
一、被繼承人劉龔碧梧於民國九十六年十月十七日去世，被繼承
    人劉龔碧梧之配偶劉瑞琬先於被繼承人劉龔碧梧死亡，故繼
    承人為次子即被告劉湘澤（長子劉明澤先於被繼承人劉龔碧
    梧死亡，且無子女）、三子即原告、四子即被告劉金澤（長
    女陳劉催香拋棄繼承）、孫即被告葉浩銘、孫即被告葉佳琪
    、孫即被告葉慧雯、孫即被告葉慧瑜（因次女葉劉玲玲先於
    被繼承人劉龔碧梧死亡，其應繼分由其子女即被告葉浩銘、
    葉佳琪、葉慧雯、葉慧瑜四人代位繼承）等共七人，應繼分
    如附表所示。被繼承人劉龔碧梧去世後，兩造雖曾就遺產協
    議分割，但於分割完畢後，發現尚有未保存登記鐵皮房屋、
    對於訴外人蔡綠綠及劉宗哲之債權新臺幣（下同）八十五萬
    五千元、對於第三人劉宗哲之債權一千二百二十六萬八千元
    等遺產漏未分割。上開遺產既不在上開遺產分割協議之範圍
    內，法律上仍屬全體繼承人公同共有，兩造既無法協議分割
    ，原告自得訴請就該部分漏未協議分割之遺產為裁判分割。
    茲分述如下：
  (一)被繼承人劉龔碧梧生前原有座落於臺中市○○區○○段七一
    四地號及西屯區○○○段二一六五地號土地（以下簡稱系爭
    房屋坐落土地），於八十三年間，被繼承人劉龔碧梧將其中
    七一四地號土地分產予原告及被告劉湘澤、劉金澤三人，至
    於系爭房屋坐落土地則做為被繼承人劉龔碧梧安度餘生之財
    產。為維持系爭房屋坐落土地之收益，被繼承人劉龔碧梧在
    其上興建鐵皮屋，並出租予他人。詎系爭房屋坐落土地於九
    十四年二月三日遭以贈與名義移轉登記予被告劉湘澤，被告
    劉湘澤於九十六年九月十八日再將系爭房屋坐落土地以贈與
    方式移轉所有權予其子女劉宗哲、劉穎穎、劉蓉蓉三人。就
    此原告曾提出刑事告訴，業經臺灣臺北地方法院檢察署（以
    下簡稱臺北地檢署）檢察官以九十七年度偵字第一七三二０
    號為不起訴處分。經原告不服聲請再議，復經臺灣高等法院
    檢察署（以下簡稱高檢署）檢察長發回後，臺北地檢署檢察
    官又以九十七年度偵續字第七二六號為不起訴處分，原告不
    服聲請再議。嗣經高檢署檢察長再次發回後，臺北地檢署檢
    察官又以九十八年度偵續一字第一五五號仍為不起訴處分，
    原告不服聲請再議，為高檢署檢察長處分駁回。原告不服聲
    請交付審判，業經臺灣臺北地方法院（以下簡稱臺北地院）
    駁回，而告確定。上開不起訴處分固認被告劉湘澤於九十四
    年二月三日以贈與名義辦理系爭房屋坐落土地所有權移轉登
    記部分，並無證據證明係偽造文書所為。但系爭房屋坐落土
    地上之鐵皮屋（以下簡稱系爭房屋）根本未在贈與範圍（實
    際上，系爭房屋屬於未辦保存登記建物，無法辦理所有權移
    轉登記，被告劉湘澤亦無法取得系爭房屋之所有權）。系爭
    房屋（面積及範圍以實測為準）既不在兩造協議分割遺產之
    範圍，當仍屬兩造公同共有之遺產。
  (二)被繼承人劉龔碧梧將系爭房屋之出租事宜委由被告劉金澤處
    理，所收取之租金票據則存入被繼承人劉龔碧梧設於國泰世
    華銀行南京東路分行帳號：000000000000號存
    款帳戶，交付被繼承人劉龔碧梧，被繼承人劉龔碧梧即以該
    租金支付生活費用。於九十六年十月十二日，被繼承人劉龔
    碧梧病危，在醫院加護病房住院期間，被繼承人劉龔碧梧當
    時係無意識狀態，訴外人即被告劉湘澤之配偶蔡綠綠竟盜用
    被繼承人劉龔碧梧之印鑑，將租金票據自被繼承人劉龔碧梧
    之上開帳戶撤回託收，並將撤回託收之票據三十紙，金額共
    計八十五萬五千元，存入訴外人即被告劉湘澤之子劉宗哲之
    帳戶內，並提示兌現。被繼承人劉龔碧梧對訴外人蔡綠綠、
    劉宗哲有侵權行為損害賠償請求權及不當得利返還請求權，
    該請求權既不在兩造協議分割遺產之範圍，當仍屬兩造公同
    公有之遺產。
  (三)系爭房屋每月租金為十六萬三千元，自九十六年十一月起算
    至九十九年五月止，共三十一個月，全部租金計為五百零五
    萬三千元，扣除前揭遭訴外人蔡綠綠、劉宗哲撤回託收之票
    據八十五萬五千元，尚有四百十九萬八千元，該錢款均由訴
    外人劉宗哲收取。然該錢款為遺產（即系爭房屋）之變形物
    ，亦屬遺產之範圍，全體繼承人得依據侵權行為損害賠償及
    不當得利返還之法律關係，請求訴外人劉宗哲返還，該請求
    權既不在兩造協議分割遺產之範圍，當仍屬兩造公同共有之
    遺產。
  (四)被繼承人劉龔碧梧死亡後，原告發現被繼承人劉龔碧梧之存
    款僅餘六百六十九萬元，與被繼承人劉龔碧梧生前之財產狀
    況明顯不合，經原告質問被告劉湘澤，被告劉湘澤表示短少
    之錢款八百零七萬，由伊及訴外人即伊長子劉宗哲使用，並
    提出被繼承人劉龔碧梧之同意書。惟上開同意書全文未有被
    繼承人劉龔碧梧之簽章，僅有訴外人即具領人劉宗哲之簽名
    。嗣訴外人劉宗哲於刑事偵查程序中雖提出另紙有被繼承人
    劉龔碧梧簽名之同意書，但該嗣後提出之同意書上被繼承人
    劉龔碧梧之簽名，並非被繼承人劉龔碧梧本人之筆跡。該嗣
    後提出之同意書係訴外人劉宗哲盜用被繼承人劉龔碧梧之印
    鑑章所偽造，以領取上開短少之錢款八百零七萬元。被繼承
    人劉龔碧梧對於訴外人劉宗哲有侵權行為損害賠償請求權及
    不當得利返還請求權，該請求權既不在兩造協議分割遺產之
    範圍，當仍屬兩造公同共有之遺產。
二、基上所陳，被繼承人劉龔碧梧之部分遺產，已經兩造協議分
    割外，尚有前述漏未分割之遺產部分，無法協議分割。其中
    屬於債權之遺產部分，其債務人為訴外人即被告劉湘澤之配
    偶及長子，此部分由被告劉湘澤取得，可免去將來之求償程
    序，並由被告劉湘澤將超過伊應繼分範圍之部分，按其他繼
    承人應繼分比例，以現金給付其他繼承人，應屬適當。而系
    爭房屋之遺產部分應由原告取得，原告並應將超過其應繼分
    範圍之部分，按其他繼承人應繼分比例，以現金給付其他繼
    承人。
三、綜上，爰聲明：(一)被繼承人劉龔碧梧對於訴外人蔡綠綠、劉
    宗哲之債權八十五萬五千元；對於訴外人劉宗哲之債權一千
    二百二十六萬八千元，均由被告劉湘澤取得。被告劉湘澤並
    應將超過伊應繼分範圍之部分，按其他繼承人應繼分比例，
    以現金給付其他繼承人。(二)系爭房屋由原告取得，原告並應
    將超過其應繼分範圍之部分，按其他繼承人應繼分比例，以
    現金給付其他繼承人。
貳、被告方面：
一、被告劉湘澤部分：
  (一)有關被繼承人劉龔碧梧之遺產，早已向國稅局申報遺產稅，
    並經包含原告在內之全體繼承人簽認遺產範圍，其中均無原
    告主張之上開漏未分割之遺產。本件原告主張之上開遺產，
    或屬不存在之債權，或業經被繼承人劉龔碧梧於生前處分，
    已非屬被繼承人劉龔碧梧之遺產，自無從再加以裁判分割。
    茲析述如下：
    1.系爭房屋業經被繼承人劉龔碧梧於九十四年二月三日，併
      同上開土地，將事實上之處分權贈與被告劉湘澤，伊再於
      九十六年九月十八日贈與訴外人即伊子女劉宗哲、劉穎穎
      、劉蓉蓉，系爭房屋自非被繼承人劉龔碧梧之遺產。原告
      徒以：系爭房屋係未辦理保存登記之建物，不能為移轉登
      記，即謂所有權及事實上處分權仍屬於被繼承人劉龔碧梧
      ，自屬無據。被繼承人劉龔碧梧有將房地所有權移轉予子
      女，但仍收取租金之習慣，自不得以系爭房屋之租金仍交
      付被繼承人劉龔碧梧，即謂被繼承人劉龔碧梧保留系爭房
      屋之事實上處分權。
    2.系爭房屋坐落土地及系爭房屋既經被繼承人劉龔碧梧出於
      真意贈與伊，則伊對於系爭房屋坐落土地及系爭房屋之收
      益，自屬有權處分。且撤回租金票據之託收，金額共計八
      十五萬五千元，亦係經當時與原告一併提出刑事告訴之被
      告劉金澤建議取回，故訴外人蔡綠綠、劉宗哲自無所謂侵
      權行為或不當得利可言。原告逕認此係遺產之一部，自屬
      無據。
    3.系爭房屋坐落土地及系爭房屋既經被繼承人劉龔碧梧贈與
      被告劉湘澤，自非被繼承人劉龔碧梧之遺產。且訴外人劉
      宗哲收取系爭房屋坐落土地及系爭房屋之租金，均係基於
      彼與承租人間之租賃契約所為，自非無法律上之原因。故
      原告主張：被繼承人劉龔碧梧對於訴外人劉宗哲於被繼承
      人劉龔碧梧死亡後，尚有不當得利請求權，亦屬無據。
    4.於九十五年五月間，被繼承人劉龔碧梧因心臟病發作而住
      院治療，出院後，即與被告劉湘澤同住。於同年九月二日
      ，被告劉湘澤因經營之公司資金短缺，銀行貸款甚多，壓
      力沈重，導致中風，被繼承人劉龔碧梧了解伊病因後，給
      予伊八百零七萬元，以清償相關貸款，被繼承人劉龔碧梧
      並指示當時定期存單之保管人即被告劉金澤之妻賴慧心，
      將相關定期存單交付訴外人劉宗哲。上開同意書上被繼承
      人劉龔碧梧之簽名顯非偽造，上開錢款之提領確係基於被
      繼承人劉龔碧梧之真意，此部分事實業經臺北地檢署九十
      八年度偵續一字第一五五號檢察官不起訴處分書、高檢署
      九十八年度上聲議字第六八七六號檢察長處分書、臺北地
      院九十八年度聲判字第二三五號刑事裁定認定屬實在案。
      是原告空言：劉宗哲有侵權行為或不當得利，純屬飾詞，
      自無可採。
  (二)綜上所陳，原告主張之上開所謂遺產，或屬早已贈與伊，或
    屬該等債權並不存在，其提起本件訴訟，純粹係因被繼承人
    劉龔碧梧所為財產分配之方式，不符其所期待以致。爰聲明
    ：原告之訴駁回。
二、被告劉金澤未於最後言詞辯論期日到場，亦未提出書狀作何
    聲明或陳述。
三、被告葉浩銘、葉佳琪、葉慧雯、葉慧瑜部分未於最後言詞辯
    論期日到場，惟提出書狀陳稱：被繼承人劉龔碧梧生前對子
    女非常公平，不可能讓被告劉湘澤一人獨得系爭房屋坐落土
    地。渠等完全無法認同臺北地檢署檢察官不起訴處分書所載
    之理由，亦無法接受被告劉湘澤之陳述。渠等同意原告之主
    張，另系爭土地及其他被繼承人劉龔碧梧遭偷取之現金亦應
    列入分配。
參、得心證之理由：
一、原告主張：被繼承人劉龔碧梧於九十六年十月十七日死亡，
    兩造均為被繼承人之法定繼承人，應繼分如附表所示。被繼
    承人劉龔碧梧死亡後，兩造已於九十七年二月二十九日，就
    遺產為協議分割之事實，為被告所不爭執，並有戶籍謄本、
    繼承系統表、本院家事法庭函文、遺產分割協議書在卷可稽
    ，此部分堪信為真實。
二、原告主張：於上開遺產協議分割完畢後，其發現尚有系爭房
    屋，及被繼承人劉龔碧梧對於訴外人蔡綠綠、劉宗哲之債權
    八十五萬五千元，對於訴外人劉宗哲之債權一千二百二十六
    萬八千元等遺產，漏未分割之事實，為被告劉湘澤所否認，
    並以前詞置辯。是本件爭點乃：系爭房屋是否為被繼承人劉
    龔碧梧之遺產？有無上開屬被繼承人劉龔碧梧遺產之債權存
    在？茲詳述如次：
  (一)被告劉湘澤辯稱：系爭房屋坐落土地已由被繼承人劉龔碧梧
    於九十三年間贈與被告劉清澤，並於九十四年二月三日辦妥
    所有權移轉登記，並非由被告劉湘澤以偽造文書之方式所不
    法取得之事實，核與卷附臺北地檢署九十七年度偵字第一七
    三二０號檢察官不起訴處分處書、九十七年度偵續字第七二
    六號檢察官不起訴處分書、九十八年度偵續一字第一五五號
    檢察官不起訴處分書、高檢署九十八年度上聲議字第六八七
    六號檢察長處分書、臺北地院九十八年度聲判字第二三五號
    刑事裁定所認定之事實相吻，並經本院依職權調閱上開刑事
    案件全卷，覆核無誤。本院依原告聲請，將上開贈與事宜之
    相關文件（即贈與契約書、委託書、臺中市中興地政事務所
    土地登記申請書）送請法務部調查局鑑定，結果亦認其上「
    劉龔碧梧」之簽名筆跡筆劃特徵與其他被繼承人劉龔碧梧簽
    名筆跡筆劃特徵極相似，研判兩者高度可能出於同一人手筆
    ，此有法務部調查局問題文書鑑識實驗室一百年八月三日調
    科貳字第一００００四三九九九０號鑑定書附卷可參。
  (二)就未辦理保存登記之建築物為讓與時，雖因未辦理保存登記
    致不能辦理所有權移轉登記，該建築物之所有權不能發生讓
    與之效力，但受讓人與讓與人間非不得約定將該建築物之事
    實上處分權讓與於受讓人（最高法院六十七年度第二次民事
    庭庭長會議決定（一）參照）。如前所述，被告劉湘澤所辯
    ：被繼承人劉龔碧梧已將系爭房屋坐落土地贈與被告劉湘澤
    之事實，既為本院所採，則應以被告劉湘澤所辯：被繼承人
    劉龔碧梧當時係將系爭房屋坐落土地與系爭房屋，一併贈與
    移轉予被告劉湘澤一節，較符合民間一般房屋與坐落土地一
    併讓與之常情。蓋如此方可避免房地產權各異，日後衍生無
    謂之管理使用糾紛。此外，原告並未提出其他事證，證明其
    此部分主張為真實。另被告劉金澤對被告劉湘澤等人提起損
    害賠償等訴訟，本院於一百年六月十六日，另以一○○年度
    訴字第二四○號民事判決駁回被告劉金澤所提之訴訟。該判
    決亦同認「系爭房屋之事實上處分權已與系爭房屋坐落土地
    所有權已一併移轉贈與被告劉湘澤」，此有被告劉湘澤提出
    之該民事判決為證。從而，應以被告劉湘澤所辯：系爭房屋
    亦已與系爭房屋坐落土地一併贈與被告劉湘澤，已非屬被繼
    承人劉龔碧梧之遺產之事實，較為可採。
  (三)原告主張：訴外人蔡綠綠於九十六年十月間，盜用被繼承人
    劉龔碧梧之印鑑，將系爭房屋之租金票據面額計八十五萬五
    千元，自被繼承人劉龔碧梧之帳戶撤回託收，存入訴外人劉
    宗哲之帳戶內，並提示兌現，及訴外人劉宗哲擅自收取系爭
    房屋之租金計四百十九萬八千元云云，為被告劉湘澤所否認
    ，並辯稱：系爭房屋坐落土地及系爭房屋均已贈與被告劉湘
    澤。嗣於九十六年九月十八日，伊再將之轉贈訴外人即伊子
    女劉宗哲、劉穎穎、劉蓉蓉，故訴外人蔡綠綠撤回託收票據
    及訴訟人劉宗哲收取系爭房屋之租金，自屬有權處分等語。
    系爭房屋坐落土地及系爭房屋已於九十四年二月三日贈與移
    轉予被告劉湘澤，另被告劉湘澤於九十六年十一月十三日，
    將系爭土地及系爭房屋贈與移轉予訴外人劉宗哲、劉穎穎、
    劉蓉蓉之事實，已如前述，並有被告劉湘澤提出之土地所有
    權異動索引清冊、房屋稅籍證明書為證。準此，堪認被告劉
    湘澤辯稱：訴外人劉宗哲係本於系爭房屋事實上處分權人之
    地位，收取系爭房屋之租金；另訴外人蔡綠綠撤回九十六年
    十一月以後到期之租金票據，均有正當權源，並非屬侵權行
    為，更無不當得利一節，應為可採。即原告主張：被繼承人
    劉龔碧梧對於訴外人蔡綠綠、劉宗哲仍有債權八十五萬五千
    元，及對於訴外人劉宗哲仍有債權四百十九萬八千元之事實
    ，難予採信。
  (四)原告主張：訴外人劉宗哲偽造同意書，盜領被繼承人劉龔碧
    梧之存款八百零七萬元之事實，為被告劉湘澤所否認，並辯
    稱：上開錢款係經被繼承人劉龔碧梧同意，並偕同提領，供
    被告劉湘澤清償貸款使用等語。原告此部分主張，曾經其對
    被告劉湘澤等人提出刑事告訴，而經前揭刑事偽造文書之刑
    事案件調查後，認並無積極證據足認訴外人劉宗哲有偽造文
    書之行為，已由檢察官為不起訴處分確定。又本院前揭一○
    ○年度訴字第二四○號損害賠償事件之民事判決，亦同認無
    法證明訴外人劉宗哲有盜領被繼承人劉龔碧梧八百零七萬元
    存款之行為。另本院依原告聲請，將系爭同意書分別送請法
    務部調查局、內政部警政署刑事警察局鑑定，結果均認因該
    「劉龔碧梧」簽名字跡之筆跡過於扭曲變形，或特微不明顯
    且不穩定，故無法鑑定等情，有法務部調查局問題文書鑑識
    實驗室一百年八月三日調科貳字第一００００四三九九九０
    號鑑定書、內政部警政署刑事警察局一百年十一月四日刑鑑
    字第一０００一三０四０八號函附卷可參。此外，原告復未
    能出其他證據，證明其上開主張為真實。故原告主張：被繼
    承人劉龔碧梧對於訴外人劉宗哲仍有債權八百零七萬元存在
    ，且應由被告劉湘澤負擔承受返還義務之事實，自難憑採。
三、綜上所述，原告主張：系爭房屋係屬被繼承人劉龔碧梧之遺
    產；另被繼承人劉龔碧梧對於訴外人蔡綠綠、劉宗哲仍有上
    開債權存在，該等債權亦屬被繼承人劉龔碧梧之遺產之事實
    ，既難信為真實。則本件原告訴請分割並非屬被繼承人劉龔
    碧梧之遺產，為無理由，應予駁回。
肆、訴訟費用負擔之依據：民事訴訟法第七十八條。
中    華    民    國   100    年    12    月    27    日
                  家事法庭      法  官  唐敏寶
以上正本係照原本作成。
如對本判決上訴，須於判決送達後20日內向本院提出上訴狀。
中    華    民    國   100    年    12    月    27    日
                                書記官  丁文宏
附表：被繼承人劉龔碧梧全體繼承人之應繼分比例表
  ┌────┬─────┐
  │姓    名│應繼分比例│
  ├────┼─────┤
  │劉湘澤  │四分之一  │
  ├────┼─────┤
  │劉清澤  │四分之一  │
  ├────┼─────┤
  │劉金澤  │四分之一  │
  ├────┼─────┤
  │葉浩銘  │十六分之一│
  ├────┼─────┤
  │葉佳琪  │十六分之一│
  ├────┼─────┤
  │葉慧雯  │十六分之一│
  ├────┼─────┤
  │葉慧瑜  │十六分之一│
  └────┴─────┘